臺灣高等法院民事判決
110年度上字第574號
上  訴  人  林紫雲  
訴訟代理人  林彥廷律師
被  上訴人  傅裕翔  
訴訟代理人  侯水深律師
            黃亭韶律師

上列當事人間請求給付買賣價金事件，上訴人對於中華民國110
年2月19日臺灣新北地方法院109年度訴字第3483號第一審判決提
起上訴，本院於111年4月20日言詞辯論終結，判決如下：
    主      文
原判決廢棄。
被上訴人在第一審之訴及假執行之聲請均駁回。
第一、二審訴訟費用均由被上訴人負擔。
    事實及理由
一、被上訴人主張：伊於民國104年間，與上訴人合夥經營旭彤
    醫美診所（下稱旭彤診所），伊出資新臺幣（下同）1050萬
    元，上訴人出資400萬元，並由上訴人負責業務經營。嗣因
    診所經營發生虧損，兩造乃於108年4月2日簽訂協議同意書
    （下稱系爭同意書），伊將全數出資額以500萬元出售予上
    訴人，上訴人則讓與其對訴外人李香凝之借款債權中之500
    萬元予伊作為擔保，三方簽有清償債務協議書（下稱三方協
    議書）。惟伊幾經催告李香凝給付款項均未獲置理，伊無從
    自該讓與擔保之債權獲償，上訴人自有給付價金之義務，爰
    依買賣契約關係，求為命上訴人給付被上訴人500萬元，及
    自起訴狀繕本送達翌日起至清償日止，按年息5%計算之利息
    ，並願供擔保請准宣告假執行（原審為被上訴人全部勝訴之
    判決，上訴人不服，提起上訴）。並答辯聲明：上訴駁回。
二、上訴人則以：被上訴人原係將其對於旭彤診所之出資額出售
    予訴外人李香凝，約定價金為260萬元，由伊先幫李香凝付5
    0萬元，剩餘210萬元因李香凝未能給付，李香凝為彌補被上
    訴人無法於短期內收到款項之損失，同意改以500萬元購買
    被上訴人之出資額，而簽立三方協議書；系爭同意書之甲方
    （即買方）應為李香凝，誤載為伊，被上訴人向伊請求給付
    買賣價金並無理由。若認伊為買方，伊係以對李香凝之500
    萬元債權作為買賣價金之支付，而被上訴人亦同意此種以物
    代償之給付方式受讓債權，則依民法第319條規定，兩造間
    之代物清償已成立，債之關係應歸消滅等語，資為抗辯。並
    上訴聲明：㈠原判決廢棄。㈡被上訴人在第一審之訴及假執行
    之聲請均駁回。
三、被上訴人主張伊於104年間與上訴人合夥經營旭彤診所，伊
    出資1050萬元，並由上訴人負責經營業務；嗣因診所經營發
    生虧損，兩造於108年4月2日簽訂系爭同意書，並於同日與
    訴外人李香凝簽訂三方協議書等語，業據其提出股東證明書
    、系爭同意書、三方協議書各一份為證（見原審卷第13-21
    頁），並為上訴人所不爭執，自堪信為真實。
四、按合夥為二人以上互約出資以經營共同事業之契約，隱名合
    夥則為當事人約定一方對於他方所經營之事業出資，而分受
    其營業所生利益，及分擔其所生損失之契約。故合夥所經營
    之事業，係合夥人全體共同之事業，隱名合夥所經營之事業
    ，則係出名營業人之事業，非與隱名合夥人共同之事業。苟
    其契約係互約出資以經營共同之事業，則雖約定由合夥人中
    一人執行合夥之事務，其他不執行合夥事務之合夥人，僅於
    出資之限度內負分擔損失之責任，亦屬合夥而非隱名合夥（
    最高法院42年台上字第434號判例意旨參照）。次按合夥人
    出資後，其出資成為合夥財產之一部分，屬合夥人全體之公
    同共有，且合夥財產為合夥債權人之第一擔保，合夥財產不
    足清償合夥之債務時，各合夥人對於不足之額，連帶負其責
    任，此觀民法第668條、第681條規定自明。是合夥人退夥時
    ，其出資之返還，必須依民法第689條規定為結算分配，不
    能任由合夥當事人約定返還之金額（最高法院51年台上字第
    1452號判例、88年度台上字第1998號判決意旨參照）。又合
    夥於存續期間至少須有合夥人二人，始足以維持合夥之存在
    ，是合夥存續期間若因合夥人退夥致僅剩合夥人一人時，因
    已不符合夥之成立要件，其共同經營事業之目的亦無從繼續
    ，自應認合夥之目的事業不能完成而有同法第692條第3款所
    列歸於解散之事由。且依民法第682第2項、第694條之規定
    ，合夥人於合夥清算前，不得請求合夥財產之分析，縱具有
    民法第692條規定之解散原因後，亦須經清算程序，合夥關
    係始歸於消滅（最高法院86年度台上字第553號、103年度台
    上字第474號裁判意旨參照）。
五、經查：
　㈠上訴人陳稱：伊與被上訴人接手旭彤診所前，旭彤診所即已
    在經營，並以陳孟儒醫師辦理相關登記，後來訴外人夏世紘
    於103年間找伊與被上訴人共同出資1800萬元，承受原來經
    營者，繼續經營旭彤診所，診所仍維持原來的登記，出資比
    例係夏世紘200萬元，被上訴人出資1000萬元，伊出資600萬
    元，1年後夏世紘退出，因夏世紘經營期間找很多明星當員
    工，導致成本過高，無法分配盈餘，夏世紘出資也都虧損，
    所以兩造讓他直接退出，並未承擔其出資，後來被上訴人又
    出資50萬元等語（見本院卷第260頁），被上訴人則主張：
    當時出資比例為夏世紘出資400萬元、上訴人出資400萬元，
    伊出資1000萬元，夏世紘並未實際拿錢出來，其退夥後當然
    沒法再拿錢回去等語（見本院卷第260頁），則兩造對於上
    訴人與夏世紘各出資若干之陳述雖有歧異，然依其等所述，
    兩造係互約出資以經營共同事業，並非約定被上訴人對於上
    訴人所經營之事業出資，而分受其營業所生利益及分擔其所
    生損失之契約，亦即兩造為合夥關係而非隱名合夥，自可認
    定。
　㈡又被上訴人主張因旭彤診所經營發生虧損，兩造於108年4月2
    日簽訂系爭同意書，伊將全數出資額以500萬元出售予上訴
    人等語，上訴人於本院審理時雖援引證人李香凝之證詞（見
    本院卷第68-71頁），辯稱：被上訴人原係將其對於旭彤診
    所之出資額出售予訴外人李香凝，約定價金為260萬元，由
    伊先幫李香凝付50萬元，剩餘210萬元因李香凝未能給付，
    李香凝為彌補被上訴人無法於短期內收到款項之損失，同意
    改以500萬元購買被上訴人之出資額，而簽立三方協議書，
    系爭同意書之甲方（即買方）應為李香凝，誤載為伊云云，
    惟證人李香凝對於究係何人欲以260萬元向被上訴人購買股
    份，及雙方簽立三方協議書之原因，前後所述不一，且與系
    爭同意書、三方協議書內容及上訴人前開所辯均有不符，難
    以遽信；且證人李香凝已證稱：因原約定之260萬元尚有210
    萬元未付清，三方才於108年4月2日簽立三方協議書等語（
    本院卷第71頁），是縱認證人李香凝前欲以260萬元向被上
    訴人購買旭彤診所之股份，然其嗣後並未履約，兩造於108
    年4月2日改簽立之系爭同意書已載明係上訴人向被上訴人購
    買回旭彤診所之股份（見原審卷第21頁），同日訂立之三方
    協議書亦記載因李香凝未遵期返還借款及給付買賣價金，上
    訴人同意讓與其對於李香凝之500萬元債權予被上訴人等語
    （見原審卷第15頁），應認兩造確係約定由上訴人向被上訴
    人購買被上訴人對於旭彤診所之出資，上訴人辯稱買方為李
    香凝云云，自不可採。
　㈢惟兩造均稱旭彤診所於訴外人夏世紘退出後，合夥人僅餘兩
    造，則依前開說明，倘若被上訴人將其出資額出售予上訴人
    ，即形同退夥，僅剩上訴人為合夥人，已不符合夥之成立要
    件，其等共同經營事業之目的即無從繼續，兩造亦均陳稱系
    爭同意書簽訂後，即表示合夥不再繼續（見本院卷第261頁
    ），自應認合夥之目的事業不能完成而有民法第692條第3款
    所列歸於解散之事由。則依民法第682第2項、第694條規定
    ，合夥人於合夥清算前，不得請求合夥財產之分析。又被上
    訴人主張兩造訂立系爭同意書並未經過結算等語（見本院卷
    第261-262頁），上訴人雖陳稱：伊等有群組，每日都有報
    表，被上訴人應清楚盈虧，當時是虧損狀態等語（見本院卷
    第262頁），然亦未說明兩造之合夥有經過結算始訂立系爭
    同意書，衡諸被上訴人對於上訴人實際出資金額及經營期間
    有無再投入資金均有爭執（見本院卷第260頁），堪認兩造
    之合夥確未經過清算，更無踐行民法第697條第1項、第2項
    、第699條所定，合夥財產於清算完畢，應先清償合夥債務
    或劃出必需數額予以保留後，始能就剩餘財產返還各合夥人
    出資之程序，依前開規定及說明，即不能任由兩造約定返還
    被上訴人之金額，則被上訴人依系爭同意書請求上訴人給付
    500萬元，即有未合。
　㈣綜上所述，兩造之合夥尚未經清算，被上訴人尚不得以兩造
    訂立之系爭同意書請求上訴人給付500萬元，則上訴人是否
    已因讓與其對於證人李香凝之債權而清償系爭同意書之買賣
    價金一節，即無審酌之必要。
六、從而，被上訴人依系爭同意書之約定，請求上訴人給付500
    萬元，及自起訴狀繕本送達翌日起至清償日止，按年息5%計
    算之利息，為無理由，不應准許。原審為被上訴人勝訴之判
    決，並為假執行之宣告，尚有未洽，上訴論旨指摘原判決不
    當，求予廢棄改判，為有理由，爰由本院廢棄改判如主文第
    二項所示。
七、本件事證已臻明確，兩造其餘之攻擊或防禦方法及所用之證
    據，經本院斟酌後，認為均不足以影響本判決之結果，爰不
    逐一論列，附此敘明。
八、據上論結，本件上訴為有理由，依民事訴訟法第450條、第7
    8條，判決如主文。
中　　華　　民　　國　　111 　年　　5　　月　　4  　　日
                  民事第十三庭  
                      審判長法  官  邱景芬  
                            法  官  邱蓮華
                            法  官  林純如
正本係照原本作成。
如不服本判決，應於收受送達後20日內向本院提出上訴書狀，其
未表明上訴理由者，應於提出上訴後20日內向本院補提理由書狀
（均須按他造當事人之人數附繕本）上訴時應提出委任律師或具
有律師資格之人之委任狀；委任有律師資格者，另應附具律師資
格證書及釋明委任人與受任人有民事訴訟法第466 條之1第1項但
書或第2項所定關係之釋明文書影本。如委任律師提起上訴者，
應一併繳納上訴審裁判費。
中　　華　　民　　國　　111 　年　　5 　　月　　4 　　日
　　　　　　　　　　　　　  書記官  王靜怡